【裁判字號】    99,訴,161
【裁判日期】    990408
【裁判案由】    毒品危害防制條例
【裁判全文】
臺灣桃園地方法院刑事判決               99年度訴字第161號
公  訴  人  臺灣桃園地方法院檢察署檢察官
被      告  乙○○原名潘國樑.
指定辯護人  本院公設辯護人林銘宏
上列被告因違反毒品危害防制條例案件，經檢察官提起公訴（97
年度偵字第17955、19141號），本院判決如下：
    主  文
乙○○販賣第一級毒品，累犯，處有期徒刑拾陸年，扣案之搭配
門號0000000000號行動電話壹具（含SIM 卡壹張）沒
收；未扣案之販賣毒品所得新臺幣伍佰元沒收，如全部或一部不
能沒收時，以其財產抵償之。
    事  實
一、乙○○前於民國92年間因違反槍砲彈藥刀械管制條例案件，
    經本院以93年度訴字第1831號判決判處有期徒刑2 年確定，
    又於93年間因違反毒品危害防制條例案件，經本院以94年度
    訴緝字第156 號判決判處有期徒刑1 年3 月確定，上開2 罪
    復經本院以96年度聲減字第1253號裁定定其應執行之刑為有
    期徒刑2 年6 月確定，而於97年3 月21日因縮短刑期假釋付
    保護管束出監，至97年11月24日保護管束期滿，且假釋未經
    撤銷，未執行之刑以已執行論而執行完畢，詎仍不知悔改，
    明知海洛因係毒品危害防制條例第2 條第2 項第1 款所定之
    第一級毒品，不得非法持有、販賣，而於98年8 月3 日中午
    12時許，甲○○以持用之門號0000000000號行動電話，撥打
    乙○○所持用之搭配門號0000000000號之行動電話1 具，向
    乙○○表示欲購買新臺幣（下同）500 元之海洛因，乙○○
    竟基於販賣第一級毒品海洛因之犯意而應允之，其後2 人即
    相約在桃園縣八德市○○路上拖吊場附近交易，乙○○向甲
    ○○收取現金500 元即當場將不詳數量之海洛因1 包交付予
    甲○○而完成交易。嗣乙○○於98年8 月4 日下午3 時9 分
    許，在桃園縣桃園市○○路71號前因持有毒品為警查獲而帶
    回警局調查時，甲○○再次撥打乙○○上開行動電話表示欲
    再次購買毒品，經員警發覺有異，而循線查獲甲○○始悉上
    情，並扣得乙○○所有而供犯本件販賣毒品所用之上開行動
    電話1 具（含SIM 卡1 張）。
二、案經桃園縣政府警察局移送臺灣桃園地方法院檢察署檢察官
    偵查起訴。
    理  由
一、證據能力方面：
（一）證人甲○○之警詢、檢察官訊問時之證述部分
    (1)被告乙○○之辯護人以：本件承辦警員徐光華係於查獲被
      告乙○○後，於未經被告乙○○之同意下任意接聽被告乙
      ○○所持用之行動電話，並向證人甲○○佯稱為被告之友
      人而查獲證人甲○○，故而，員警徐光華與證人甲○○之
      對話係屬違法取得之證據，而證人甲○○之後所為警詢、
      檢察官訊問之證述，依毒樹果實理論亦不得作為認定被告
      本件犯行之證據等語置辯。
    (2)惟按刑事訴訟係以確定國家具體之刑罰權為目的，為保全
      證據並確保刑罰之執行，於訴訟程序之進行，固有許實施
      強制處分之必要，惟強制處分之搜索、扣押，足以侵害個
      人之隱私權及財產權，若為達訴追之目的而漫無限制，許
      其不擇手段為之，於人權之保障，自有未周。故基於維持
      正當法律程序、司法純潔性及抑止違法偵查之原則，實施
      刑事訴訟程序之公務員不得任意違背法定程序實施搜索、
      扣押；至於違法搜索、扣押所取得之證據，若不分情節，
      一概以程序違法為由，否定其證據能力，從究明事實真相
      之角度而言，難謂適當，且若僅因程序上之瑕疵，致使許
      多與事實相符之證據，無例外地被排除而不用，例如案情
      重大，然違背法定程序之情節輕微，若遽捨棄該證據不用
      ，被告可能逍遙法外，此與國民感情相悖，難為社會所接
      受，自有害於審判之公平正義。因此，對於違法搜索、扣
      押所取得之證據，除法律另有規定外，為兼顧程序正義及
      發現實體真實，應由法院於個案審理中，就個人基本人權
      之保障及公共利益之均衡維護，依比例原則及法益權衡原
      則，予以客觀之判斷，最高法院93年度台上第664 號判例
      意旨足資參照，參諸前揭意旨足知學理上所謂毒樹果實理
      論，乃指先前違法取得之證據，有如毒樹，本於此而再行
      取得之證據，即同毒果，為嚴格抑止違法偵查作為，原則
      上絕對排除其證據能力，係英美法制理念，我國並未引用
      ，而係以我國刑事訴訟法第158 條之4 所定：「除法律另
      有規定外，實施刑事訴訟程序之公務員因違背法定程序取
      得之證據，其有無證據能力之認定，應審酌人權保障及公
      共利益之均衡維護。」之法益權衡原則，採相對排除理論
      ，以兼顧被告合法權益保障與發現真實之刑事訴訟目的。
      是除法律另有特別規定不得為證據，例如同法第100 條之
      1第2項、第158 條之2 、第158 條之3 等類者外，先前違
      法取得之證據，應逕依該規定認定其證據能力，固勿論矣
      ，其嗣後衍生再行取得之證據，倘仍屬違背程序規定者，
      亦應依上揭規定處理；若為合乎法定程序者，因與先前之
      違法情形，具有前因後果之直接關聯性，則本於實質保護
      之法理，當同有該相對排除規定之適用。惟如後來取得之
      證據，係由於個別獨立之合法偵查作為，既與先前之違法
      程序不生前因後果關係，非惟與上揭毒樹果實理論無關，
      亦不生應依法益權衡原則定其證據能力之問題，最高法院
      96年度台上字第4177號亦著有判決可資參照。
    (3)依證人即承辦員警徐光華於本院審理時證述：當時伊依據
      在被告身上查獲的毒品數量很大，且已分裝，所以準備以
      被告意圖販賣而持有來移送，但後來聽到被告的電話鈴聲
      響了，伊接聽被告的電話時，對方以台語叫了一個好像是
      「阿文」的名字，伊回答說「他不在」，對方就問伊是誰
      ，伊因為辦毒品案件的自然反應就說「我是他的朋友」，
      對方問伊「他在哪裡」，伊回答說「他去買東西，一下就
      回來」，伊問對方要做什麼，對方以台語說「我很急，要
      一個」，伊當時說「你等一下再打，等一下他就會回來」
      ，後來對方叫伊傳話給被告，伊就請對方告訴伊所在位置
      ，伊依據經驗判斷對方是要向被告買毒品，就問對方穿什
      麼衣服，並請保安隊去抓打電話來的人等語（本院99年3
      月24日審判筆錄第3 至8 頁），核與證人甲○○於本院審
      理時證述：伊於查獲當天有以公用電話打被告的行動電話
      ，要向被告購買海洛因，但電話不是被告接聽的，而是自
      稱被告的朋友接聽，因伊之前向被告購買毒品時，被告的
      電話也有別人接聽，所以伊就直接跟對方說我要買「一」
      ，意思就是要買1000元的海洛因，後來就約在查獲伊的地
      點等語（見本院99年3 月24日審判筆錄第8 至15頁）相符
      ，足見本件承辦員警徐光華因查獲被告持有之毒品數量不
      少且已分裝，而已懷疑被告有販賣毒品之嫌疑，復於偶然
      之機會接聽被告之行動電話後，由證人甲○○主動表示要
      向被告購買毒品之事而得知被告有販賣毒品之嫌疑，而為
      蒐集被告本件販賣毒品之犯行及證人甲○○違反毒品危害
      防制條例罪嫌之更多事證，始轉知保安隊同仁前往約定地
      點查獲證人甲○○，而證人徐光華所為尚難謂有何強暴、
      脅迫、利誘等違法之情事；至於員警徐光華雖向證人甲○
      ○佯稱為被告之朋友，惟證人甲○○撥打電話之始即有向
      被告購買毒品之意，復於電話中主動告知證人徐光華欲向
      被告購買毒品之情事，實難謂證人甲○○表示欲向被告購
      買毒品之內容與證人徐光華佯稱為被告友人具有必然之關
      連性，亦與不法取證之違法程度有別。況員警徐光華上開
      作為僅係為能查知欲向被告購買毒品之人為何之查緝技巧
      而已，至於該欲購買毒品之人是否確曾向被告購買過毒品
      ，當時尚無法得知，猶需透過法定詢問、訊問或詰問等程
      序而取得證據，是證人甲○○警詢、檢察官訊問時之證述
      ，係後來依個別獨立之合法偵查作為所取得，與先前查獲
      證人甲○○之程序並不生前因後果關係，亦與上揭毒樹果
      實理論無關，是辯護人上開辯解容有誤會。
    (4)復按被告以外之人於偵查中向檢察官所為陳述，除顯有不
      可信之情況者外，得為證據，同法第159 條之1 第2 項定
      有明文。偵查中對被告以外之人（包括證人、鑑定人、告
      訴人、被害人及共同被告等）所為之偵查筆錄，或被告以
      外之人向檢察官所提之書面陳述，性質上均屬傳聞證據。
      惟現階段刑事訴訟法規定檢察官代表國家偵查犯罪、實施
      公訴，依法其有訊問被告、證人及鑑定人之權，證人、鑑
      定人且須具結，而實務運作時，檢察官偵查中向被告以外
      之人所取得之陳述，原則上均能遵守法律規定，不致違法
      取供，其可信度極高，職是，被告以外之人前於偵查中已
      具結而為證述，除反對該項供述得具有證據能力之一方，
      已釋明「顯有不可信之情況」之理由外，不宜以該證人於
      嗣後偵查或審判中為不一致之陳述為由，即遽指該證人於
      偵查中之陳述不具證據能力。查證人甲○○於偵查中所為
      之陳述，業經具結，且已於本院審理中作證，得以補正被
      告之詰問權，又無證據證明上開證人於偵查中之證述有受
      外力干擾及影響，有何顯不可信之情況，故上開證人於偵
      查中向檢察官所為之證述，依前揭規定，自有證據能力。
（二）卷附之門號0000000000、0000000000號行動電話通聯紀錄
      、查獲證人甲○○、被告及扣押物品照片、扣案搭配門號
      0000000000號之行動電話1 具，與本案事實具有自然關聯
      性，復屬書證、物證性質，且查無事證足認有違背法定程
      式或經偽造、變造所取得之情事，況公訴人及被告、指定
      辯護人對此部分之證據能力亦不爭執，是堪認有證據能力
      。
二、訊據被告矢口否認有何販賣第一級毒品之犯行，辯稱：98年
    8 月3 日當天伊沒有賣毒品給甲○○，伊也不記得甲○○當
    天有沒有打電話給伊云云。惟查：
（一）證人甲○○於檢察官訊問及本院審理時均結證述：伊於98
      年8 月3 日中午12時許曾以伊持用之0000000000號行動電
      話撥打被告0000000000號行動電話，是要向被告購買500
      元的海洛因，後來約在八德市○○路拖吊場附近見面，見
      面後伊交500 元給被告，而被告就給伊1 包海洛因等語明
      確（見98年度偵字第17424 號卷第65至67頁、第126 至12
      7 頁，本院99年3 月24日審判筆錄第8 至15頁），且核與
      被告持用之門號0000000000號及證人甲○○持用之000000
      0000號行動電話通聯紀錄（見98年度偵字第17424 號卷第
      96至102 頁、第152 至153 頁），於98年8 月3 日2 人確
      有通話之紀錄相符，復有扣案之被告持用門號0000000000
      號行動電話1 具為憑。
（二）又查證人甲○○於檢察官訊問及本院審理時已明確指證被
      告販賣海洛因之時間、地點及金額，且指證內容並無重大
      矛盾或瑕疵。被告於本院審理時雖供述：98年6 、7 月間
      ，證人甲○○跟伊借錢，但都沒有還，後來甲○○又向伊
      借3 、5 百元，伊不借，弄得很不愉快，伊叫甲○○下車
      ，但甲○○不下車，伊就推甲○○的臉云云（見本院99年
      3 月24日審判筆錄第19頁），然被告供述借款糾紛一事，
      為證人甲○○於本院審理時所否認，則2 人是否確有債務
      糾紛，已非無疑；況縱認證人甲○○確與被告有上開債務
      糾紛，然依被告於本院審理時供述：伊與甲○○沒有什麼
      仇怨等語及其等2 人尚有電話聯繫等情以觀，足見被告與
      證人甲○○間尚非因此債務糾紛而有重大之仇怨、嫌隙，
      且販賣海洛因刑責甚重，指證他人販毒，將使他人遭科處
      重刑，本身亦須承擔誣告或偽證之刑責，衡情倘非被告確
      有本件販賣第一級毒品之犯行，則證人甲○○自無僅以上
      開債務糾紛而甘冒誣告、偽證罪責之風險，而於檢察官訊
      問及本院審理時均故意設詞誣陷被告之理，是證人甲○○
      上開證詞應非虛構，堪予採信。
（三）又按海洛因毒品，本無一定之公定價格，是其各次買賣之
      價格，當亦各有差異，而或隨供需雙方之資力、關係之深
      淺、需求之數量、貨源之充裕與否、販賣者對於資金之需
      求程度，以及政府查緝之態度，進而為各種不同之風險評
      估，而為機動性之調整，是其價格標準，自非一成不變，
      且販賣者從各種「價差」或「量差」或「純度」謀取利潤
      方式，亦有差異，然其所圖利益之非法販賣行為目的，則
      屬相同，並無二致。因之，販賣利得，除經被告坦承，或
      其價量至臻明確，確實難以究其原委。然按一般民眾普遍
      認知之毒品非法交易，向為政府查禁森嚴且重罰不寬貸，
      衡諸常情，倘非有利可圖，絕無平白甘冒被重罰風險之理
      ，從而，舉凡其有償交易，除足反證其確另基於某種非圖
      利本意之關係外，通常尚難因無法查悉其買進、賣出之差
      價，而諉無營利之意思，或阻卻販賣犯行之追訴。又販賣
      毒品之所謂販賣行為，係行為人基於營利之目的，而販入
      或賣出毒品而言。販賣毒品者，其主觀上有營利之意圖，
      且客觀上有販賣之行為即足構成，至於實際上是否已經獲
      利則非所問。即於有償交付他人之初，係基於營利之意思
      ，並著手實施，而因故無法高於購入之原價出售，最後不
      得不以原價或低於原價交付他人時，仍屬販賣行為。而依
      卷附本院被告前案紀錄表之記載，被告曾有違反毒品危害
      防制條例前科，其對於海洛因價格昂貴，取得不易，毒品
      交易為政府檢警機關嚴予取締之犯罪，法律並就此懸有重
      典處罰，當知之甚稔，自客觀以言，倘無利可圖，被告又
      何需費心自甘承受重典，涉險販賣第一級毒品，是被告販
      賣海洛因有營利之意圖，應可認定。
（四）綜前所述，本件事證已臻明確，被告前揭犯行，已堪認定
      ，應予依法論科。
三、論罪科刑方面
（一）按毒品危害防制條例於98年5 月20日修正公布，針對當次
      公布之修正條文，未另訂施行日期，致其施行之日期究應
      依原毒品危害條例條例第36條所規定：「本條例自公布後
      六個月施行。」或依中央法規標準法第20條第2 項準用第
      13條規定「自公布或發布之日起算至第三日起發生效力」
      ，實務上尚有爭議。惟本院參以毒品危害條例條例第36條
      之立法理由謂：「（一）依修正草案第二條第三項規定，
      法務部需會同衛生署成立審議委員會每三個月定期檢討調
      整毒品之分級及品項，而本次新增第四級毒品，有需要在
      新法施行前先經該審議會檢討後再調整公布，爰預留六個
      月緩衝期，以利處理。（二）依本條例新修正之規定，有
      必要再訂定相關子法及修正相關法規，以配合本條例之施
      行，故亦有需要預留適當緩衝期，以利訂頒相關子法及相
      關法規之配合修正。」，認該條之規定，顯係因應92年7
      月9 日該次修正之需，始預留適當之緩衝期，自非得作為
      本次修正條文特定有施行日期之依據，是本次修正即應參
      照中央法規標準法第13條對於法規生效施行日之基本規範
      ，自公布日起至第3 日即98年5 月22日發生效力，此亦據
      司法院98年6 月29日院台廳刑一字第0980014643號函釋明
      確。是本件被告係於上開條文修正後之98年8月3日為本件
      之犯行，自應適用修正後之條文，而無新舊法比較適用之
      問題，先予敘明。
（二）查海洛因係毒品危害防制條例第2 條第2 項第1 款所規定
      之第一級毒品，核被告販賣海洛因予證人甲○○之行為，
      係犯毒品危害防制條例第4 條第1 項之販賣第一級毒品罪
      。被告販賣前持有第一級毒品海洛因之低度行為，應為販
      賣之高度行為所吸收，不另論罪。
（三）被告前因違反槍砲彈藥刀械管制條例案件，經本院以93年
      度訴字第1831號判決判處有期徒刑2 年確定，又於93年間
      因違反毒品危害防制條例案件，經本院以94年度訴緝字第
      156 號判決判處有期徒刑1 年3 月確定，上開2 罪復經本
      院以96年度聲減字第1253號裁定定其應執行之刑為有期徒
      刑2 年6 月確定，而於97年3 月21日因縮短刑期假釋付保
      護管束出監，至97年11月24日保護管束期滿，且假釋未經
      撤銷，未執行之刑以已執行論而執行完畢，此有臺灣高等
      法院被告前案紀錄表1 份存卷可按，其受有期徒刑之執行
      完畢後5 年以內故意再犯本件有期徒刑以上之罪，係屬累
      犯，應依法就死刑、無期徒刑以外之法定刑部分加重其刑
      。
（四）又按販賣第一級毒品罪之法定刑為「死刑或無期徒刑；處
      無期徒刑者，得併科新臺幣1 千萬元以下罰金」，然同為
      販賣第一級毒品之人，其原因、動機不一，犯罪情節未必
      盡同，或有大盤毒梟者，亦有中、小盤之分，甚或僅止於
      吸毒者友儕間為求互通有無之有償轉讓者亦有之，其販賣
      行為所造成危害社會之程度自屬有異，法律科處此類犯罪
      ，所設之法定最低本刑卻同為「無期徒刑，得併科新臺幣
      1 千萬元以下罰金」，不可謂不重。於此情形，倘依其情
      狀處以相當之有期徒刑，即足以懲儆，並可達防衛社會之
      目的者，自非不可依客觀之犯行與主觀之惡性二者加以考
      量其情狀，是否有可憫恕之處，適用刑法第59條之規定酌
      量減輕其刑，期使個案裁判之量刑，能斟酌至當，符合比
      例原則。查本件被告販賣海洛因給證人甲○○僅1 次，販
      賣金額僅為500 元，其數量、所得非鉅，與大量出售第一
      級毒品以賺取巨額利潤者，顯屬有別，以被告情節論，惡
      性尚非重大不赦，若以毒品危害防制條例第4 條第1 項所
      規定之法定本刑而科處販賣既遂部分最輕本刑無期徒刑，
      實屬情輕法重，在客觀上尚足以引起一般之同情，尚有堪
      資憫恕之處，本院認依其情狀處以相當之有期徒刑，即足
      以懲儆，並可達防衛社會之目的，爰適用刑法第59條之規
      定，酌量減輕其刑。
（五）本院審酌被告視政府反毒政策及宣導如無物，意圖營利而
      販賣第一級毒品海洛因給他人施用，影響所及，非僅他人
      之生命、身體將可能受其侵害，社會、國家之法益亦不能
      免，為害之鉅，當非個人一己之生命、身體法益所可比擬
      ，自應嚴厲規範，嗣被告於本院審理時均仍飾詞圖卸其責
      ，所為本應受有相當程度之刑事非難，惟另考量被告經查
      獲之販賣次數及金額均屬有限，且販賣之對象亦僅證人甲
      ○○1 人等一切情狀，酌情量處如主文所示之刑，以資懲
      儆。公訴人固就被告具體求處無期徒刑，惟本院審酌被告
      本件犯罪情節、次數、犯後態度及前揭各情，認公訴人上
      開求刑似嫌過重，而應以主文所示之刑為妥適，附此敘明
      。
（六）沒收部分：
    (1)扣案搭配門號0000000000號使用之行動電話1 支及SIM 卡
      1 張，為被告所有，業據被告供認在卷，且係供被告犯本
      件販賣第一級毒品罪所用之物，應依毒品危害防制條例第
      19條 第1 項之規定宣告沒收之。
    (2)被告販賣第一級毒品予證人甲○○之所得500 元，係被告
      販賣毒品所得之財物，雖未扣案，然無證據證明已不存在
      ，仍應依毒品危害防制條例第19條第1 項之規定宣告沒收
      ，如全部或一部不能沒收時，應以其財產抵償之。
    (3)至查獲被告時扣得之第一級毒品海洛因20小包（總毛重12
      .18 公克）及第二級毒品安非他命2 小包（總毛重0.39公
      克），尚乏積極證據足以證明為供被告犯本件之罪所用之
      物，故不予宣告沒收，附此敘明。
據上論斷，應依刑事訴訟法第299 條第1 項前段，毒品危害防制
條例第4 條第1 項、第19條第1 項，刑法第11條、第47條第1 項
、第59條，判決如主文。
本案經檢察官徐文豪到庭執行職務。
中    華    民    國    99    年    4    月      8    日
                  刑事第十二庭  審判長法  官  魏  于  傑
                                      法  官  李  文  娟
                                      法  官  羅  國  鴻
以上正本證明與原本無異。
如不服本判決，應於判決送達後10日內向本院提出上訴狀（應附
繕本），其未敘述上訴理由者，應於上訴期間屆滿後20日內補提
理由書狀於本院，上訴於臺灣高等法院。
                                      書記官  戴  育  萍
中    華    民    國    99    年    4     月    16    日
【論罪科刑法條】
毒品危害防制條例第4條
製造、運輸、販賣第一級毒品者，處死刑或無期徒刑；處無期徒
刑者，得併科新臺幣2千萬元以下罰金。
製造、運輸、販賣第二級毒品者，處無期徒刑或7 年以上有期徒
刑，得併科新臺幣1 千萬元以下罰金。
製造、運輸、販賣第三級毒品者，處5 年以上有期徒刑，得併科
新臺幣7 百萬元以下罰金。
製造、運輸、販賣第四級毒品者，處3 年以上10年以下有期徒刑
，得併科新臺幣3 百萬元以下罰金。
製造、運輸、販賣專供製造或施用毒品之器具者，處1 年以上7
年以下有期徒刑，得併科新臺幣1 百萬元以下罰金。
前五項之未遂犯罰之。

司法院資訊處製作；財團法人民間司法改革基金會備份。
